臺灣高等法院臺中分院民事判決
110年度再字第13號
再審原告    尤漾羚  
訴訟代理人  施正祐  
再審被告    戴蘇富基
上列當事人間債務人異議之訴事件，再審原告對於中華民國108
年9月30日臺灣臺中地方法院107年度訴字第1566號判決、109年7
月15日本院108年度上字第628號確定判決，及最高法院110年度
台上字第1181號確定裁定提起再審之訴，本院不經言詞辯論，判
決如下：
    主  文
再審之訴駁回。
再審訴訟費用由再審原告負擔。
    事實及理由
一、按再審之訴，專屬為判決之原法院管轄。對於審級不同之法
    院就同一事件所為之判決，提起再審之訴者，專屬上級法院
    合併管轄。但對於第三審法院之判決，係本於第496條第1項
    第9款至第13款事由，聲明不服者，專屬原第二審法院管轄
    。民事訴訟法第499條定有明文。又當事人對第二審判決提
    起上訴，並經第三審法院以第二審法院之判決認事用法均無
    不當，而維持第二審法院之判決者，當事人如以適用法規顯
    有錯誤為由提起再審之訴，僅得對第三審法院之判決為之等
    語，係指該事件經第三審法院為實體判決（上訴有無理由之
    判決）而言，並不包括因上訴不合法以裁定駁回上訴之情形
    （參照最高法院84台抗字第609號裁定意旨）。查本件債務
    人異議之訴事件，前經臺灣臺中地方法院107年度訴字第156
    6號判決駁回再審原告之訴（下稱一審判決），再審原告提
    起上訴，經本院108年度上字第628號判決（下稱原確定判決
    ）駁回其上訴，再審原告不服本院判決，提起上訴，復經最
    高法院110年度台上字第1181號以未合法表明上訴理由，上
    訴不合法為由，裁定駁回再審原告之上訴確定。依據上開說
    明，再審原告就一審判決、原確定判決，及最高法院駁回其
    上訴之裁定，以有民事訴訟法第496條1項第1款適用法規顯
    有錯誤，及第13款等事由提起再審之訴，仍應專屬本院管轄
    。又最高法院於民國110年5月10日裁定駁回再審原告之上訴
    ，該裁定書係於同年5月25日送達再審原告之訴訟代理人，
    則再審原告於110年6月22日提起本件再審之訴，並未逾民事
    訴訟法第500條第1項規定之30日不變期間，合先敘明。
二、再審原告主張略以：㈠證人蘇○妙於105年11月5日寄發予再審
    原告之存證信函（一審卷73、74頁。二審卷335至339頁），
    提及「支票也因公司需要周轉而已全部遞交質押在金主方」
    ，可見蘇○妙確實有向再審原告借票，供向金主質押借款，
    再審原告與蘇○妙自100年起確實存在支票借款之關係。則再
    審原告主張一審判決附表四編號1、6、7、8、9、10、11、1
    2等款項係蘇○妙匯款支付其「借用之支票票款」是否全無可
    採？非無研求之餘地。而再審原告就此於前一、二審程序數
    次聲請傳喚上開款項最終流向，即蘇○妙所經營公司之客戶
    方○英、美○瀧有限公司等人到庭作證，以證明蘇○妙交付上
    開款項並非再審被告交付之借款，而係蘇○妙支付「借票」
    之支票款項，係蘇○妙負責償還公司所付款項。則蘇○妙所給
    付一審判決附表四編號1、6、7、8、9、10、11、12等款項
    ，非系爭一審判決附表一、二、三所示最高限額抵押權所擔
    保之借款，系爭最高限額抵押權即無任何債權可依附而不存
    在。惟前一、二審程序均未調查傳喚上開證人，一審判決及
    原確定判決即認該等款項為再審被告交付之借款，顯有民事
    訴訟法第469條第6款規定判決理由不備之違法，當然違背法
    令。㈡原確定判決僅憑蘇○妙於前一審程序證稱：再審被告於
    102年1月30日提領新台幣（下同）193萬2000元後交付其代
    為處理，其再陸續匯到再審原告配偶施正祐帳戶中等語，並
    以再審原告不爭執收受一審判決附表四編號1、4、6、7、8
    、9、10、11、12等款項，遽認該等款項均係再審被告交付
    予再審原告之借款。惟蘇○妙於前一審程序並證稱：「原告
    當時都不想讓他配偶知道」，再審原告既然怕配偶施正祐知
    道會引起家庭風波，何以會指定匯款至施正祐帳戶？互相矛
    盾虛偽陳述，前訴訟程序忽視再審原告所提出證據未加調查
    審理斟酌，顯有認定事實未依證據及判決不備理由之違背法
    令。㈢匯款（金流）非必為金錢借貸關係之借款交付，一審
    決附表四所載金流是否即為蘇○妙代再審被告交付200萬元借
    款契約之借款？均非無疑，上開蘇○妙於前一審程序之證述
    亦均未提及上開款項即係再審被告所交付之借款，惟原確定
    判決未詳查究明，僅擷取證人證詞片段，遽認一審判決付表
    四編號1、4、6、7、8、9、10、11、12等款項均係再審被告
    基於200萬元借款契約所交付再審原告之借款，而為對再審
    原告不利之認定，尚嫌速斷，顯有認定事實不依證據之違背
    法令。㈣關於一審判決附表四編號2所示15萬元部分：再審被
    告於前程序一審具狀稱：102年1月22日蘇○妙匯款15萬元至
    再審原告帳戶，蘇○妙於再審原告102年1月25日簽署同意書
    之時，將此筆借款債權轉讓再審被告；嗣蘇○妙於前一審程
    序改口稱：15萬元匯到蔣○的戶頭，又稱：忘了匯到蔣○甚麼
    戶頭？顯然根本沒有匯款，是虛偽拼湊出來的。另蔣○的華
    泰銀行存摺沒有102年1月22日匯款15萬元的資料，且其華泰
    銀行存摺的4張支票日期分別為103年7月15日、7月30日、8
    月15日、11月15日，距102年1月22日時間相差1年6月，也與
    一審判決附表四編號2所示15萬元無關，無法證明再審原告
    欠蔣○15萬元，也無法證明蘇○妙代償15萬元給蔣○。原確定
    判決未詳查究明，僅擷取證人證詞片段，遽認一審判決付表
    四編號2款項係再審被告基於200萬元借款契約所交付再審原
    告之借款，而為對再審原告不利之認定，尚嫌速斷，顯有認
    定事實不依證據之違背法令。㈤再審原告於前一、二審程序
    不斷主張未投資禾○公司，一審判決附表四編號5所示40萬元
    款項並非再審原告投資禾○公司之股金。禾○公司是蘇○妙偽
    造簽名、偽造開會紀錄、偽造印章、偽造董事擔任同意書，
    並持偽造之文書所設立，與再審原告無關，且再審原告已就
    禾○公司股本資金不實在提起刑事告訴（台灣台中地方檢察
    署108年度他字第3643號），並聲請傳喚禾○公司股東蔡○端
    作證，及聲請向國稅局函查禾○公司之股東出資股金表，以
    證明再審原告未投資禾○公司，並可證明蘇○妙之證述不實在
    。惟原確定判決就再審原告此等攻擊防禦方法，竟未於判決
    理由予以論述，並記載其法律上之意見或說明取捨之意見，
    即逕為不利於再審原告之論斷，自有民事訴訟法第469條第6
    款所規定判決理由不備之違法，再審原告自得據此提起再審
    之訴。㈥再審原告主張前於100年5月17 日借款200萬元予蘇○
    妙（分三筆匯款，參一審卷一139、140頁），一審判決附表
    四編號4之20萬元係蘇○妙清償該筆借款之用，非再審被告交
    付之借款。而蘇○妙於前一審程序就此證稱：「原告在100年
    加入我們另一家邦○公司的股東，所以這200萬元就轉為邦○
    公司的股金，所以跟被告這200萬元借款沒有關係」，由蘇○
    妙上開證述可知其應無否認該200萬元原係其向再審原告借
    款之意，僅該筆借款關係已轉為邦○公司之股金。可見再審
    原告與蘇○妙間確實曾經成立200萬元之消費借貸。惟依邦○
    生技國際股份有限公司之公司登記資料（一審卷243、244頁
    ）及股東合夥契約書（一審卷240、241頁），可知該公司之
    合夥出資額僅200萬元，而再審原告應提出之股金僅40萬元
    ，且該股金應已於合夥期間開始即99年3月前繳付，始符合
    夥關係之本旨，而該200萬元匯款的時間為100年5月17日，
    與再審原告應提出之股金40萬元亦相差甚遠，足見該筆款項
    屬借款，非如蘇○妙所述由借款轉為邦○公司之股金，故蘇○
    妙於前一審程序之上開證述顯與卷內證據不符。詎原確定判
    決僅憑上開蘇○妙之證述片段，即認再審原告所主張一審判
    決附表四編號4所示20元係蘇○妙清償所積欠再審原告200萬
    元借款為無理由，顯有認定事實不依證據及判決不備理由之
    違法，其判決當然為違背法令等情；此外，原確定判決並有
    民事訴訟法第497條所規定之再審事由云云，爰提起本件再
    審之訴，並聲明：（一）原確定判決廢棄。（二）再審被告
    在第一審之訴駁回。（三）再審及歷審訴訟費用均由再審被
    告負擔。
三、本件不經言詞辯論而為判決，未通知再審被告，再審被告未
    提出書狀作何聲明及陳述。
四、按民事訴訟法第497條規定「依第466條不得上訴於第三審法
    院之事件，除前條規定外，其經第二審確定之判決，如就足
    影響於判決之重要證物，漏未斟酌，或當事人有正當理由不
    到場，法院為一造辯論判決者，亦得提起再審之訴。」。查
    本件原確定判決並非依民事訴訟法第466條規定不得上訴於
    第三審法院之事件，且係經最高法院110年度台上字第1181
    號以未合法表明上訴理由，上訴不合法為由，裁定駁回再審
    原告之上訴確定，是對本件原確定判決要無適用民事訴訟法
    第497條規定提起再審之訴之餘地。故再審原告主張原確定
    判決有民事訴訟法第497條規定之再審事由云云，顯不足採
    。
五、復按民事訴訟法第496條第1項第1款所謂適用法規顯有錯誤
    者，係指確定判決所適用之法規顯然不合於法律規定，或與
    司法院現尚有效及大法官會議之解釋，或最高法院有效之判
    例顯然違反者而言，含消極之不適用法規，顯然影響裁判者
    ，但不包含漏未斟酌證據、判決理由不備、判決理由矛盾、
    取捨證據及認定事實錯誤之情形在內（司法院釋字第177號
    解釋、最高法院60年台再字第170號、63年台上字第880號判
    例、92年度台上字第320號判決意旨參照）。是上開條文所
    謂「適用法規顯有錯誤」之再審事由，僅以原確定判決所認
    定之事實而為之法律上判斷，有適用法規顯有錯誤之情形為
    限，至事實審法院認定事實錯誤、調查證據欠周或判決不備
    理由，雖得於判決確定前執為上訴之理由，究與適用法規顯
    有錯誤有別，當事人不得據之提起再審之訴。查再審原告主
    張：㈠前一、二審程序均未依其聲請調查傳喚證人方○英、美
    ○瀧有限公司等人到庭作證，以證明其所主張蘇○妙所交付如
    原一審判決附表四編號1、6、7、8、9、10、11、12所示款
    項並非再審被告之借款，而係蘇○妙償還此前向再審原告之
    借款，一審判決及原確定判決有民事訴訟法第469條第6款規
    定判決理由不備之違法；㈡、㈢原確定判決僅憑蘇○妙於前一
    審程序之不實證述，或擷取其中片段，遽認原一審判決附表
    四編號1、4、6、7、8、9、10、11、12等款項，均係再審被
    告基於200萬元借款契約所交付再審原告之借款，忽視再審
    原告所提出證據未加調查審理斟酌，有認定事實不依證據及
    判決不備理由之違背法令；㈣再審被告就有關一審判決附表
    四編號2所示15萬元部分，具狀辯稱係受讓自蘇○妙等情，與
    蘇○妙於前一審程序證述之情節不符，且蘇○妙證稱：15萬元
    匯到蔣○的戶頭，忘了匯到甚麼戶頭等語，乃係虛偽拼湊，
    且蔣○的華泰銀行存摺無該筆15萬元匯款資料，無法證明再
    審原告欠蔣○15萬元，也無法證明蘇○妙代償15萬元給蔣○。
    原確定判決擷取蘇○妙證述之片段，遽認該筆15萬元係再審
    被告基於200萬元借款契約所交付再審原告之借款，亦有認
    定事實不依證據之違背法令；㈤一審判決附表四編號5所示40
    萬元款項並非再審原告投資禾○公司之股金，禾○公司乃係蘇
    ○妙持憑偽造之文書所設立，再審原告已就此提出刑事告訴
    ，並曾聲請傳喚禾○公司股東蔡○端作證，及聲請向國稅局函
    查禾○公司之股東出資額，以證明再審原告未投資禾○公司，
    並證明蘇○妙之證述不實。惟原確定判決就再審原告此等攻
    擊防禦方法，竟未於判決理由與以論述，並記載其法律上之
    意見或說明取捨之意見，即逕為不利於再審原告之論斷，有
    民事訴訟法第469條第6款所規定判決理由不備之違法；㈥一
    審判決附表四編號4之20萬元係蘇○妙清償其向再審被告所20
    0萬元借款之用，非再審被告交付之借款。依蘇○妙於前一審
    程序之證述，並無否認其曾向再審原告借款200萬元，且依
    卷內邦○公司之登記資料及股東合夥契約書，該公司之資本
    總額僅200萬元，再審原告應出資部分僅40萬元，且應已於
    合夥期間開始即99年3月前繳付，而蘇○妙於前一審程序作證
    時所稱200萬元之匯款時間為100年5月17日，其時間與金額
    均相差甚遠，應無法如蘇○妙所述由借款轉邦○公司之股金。
    詎原確定判決僅憑上開蘇○妙之證述片段，即認再審原告所
    主張一審判決附表四編號4所示20元係蘇○妙清償所積欠再審
    原告200萬元借款為無理由，顯有認定事實不依證據及判決
    不備理由之違法，其判決當然為違背法令云云，經核均係對
    原確定判決就認定事實及證據取捨之職權行使而為指摘，參
    照前揭說明，與適用法規顯有錯誤之再審事由，尚有不符。
    是再審原告主張原確定判決有民事訴訟法第496條第1項第1
    款之再審事由云，顯無可採。
六、末按民事訴訟法第496條第1項第13款所謂發現未經斟酌之證
    物，係指在前訴訟程序事實審辯論終結前，不知已有該證物
    存在，其後始知之者而言。所謂得使用該證物，係指前訴訟
    程序事實審言詞辯論終結前，雖知有該證物存在，但因故不
    能使用，其後始得使用者而言。若已知之，而按其情形，並
    非不能當時舉出或命第三人提出者，即無本款之適用（最高
    法院76年度台上字第2812號裁判意旨參照）。本件再審原告
    雖主張原確定判決有本款規定之再審事由，然並未具體陳明
    究竟有何新發現未經斟酌之證物或得使用之證物。且原確定
    判決已載明「本件事證已臻明確，兩造其餘之攻擊或防禦方
    法及所用之證據，經本院斟酌後，認為均不足以影響本判決
    之結果，爰不逐一論列，附此敘明」（見原確定判決10頁）
    ，堪認原確定判決已就再審原告所主張前開各項證據加以斟
    酌，亦非民事訴訟法第496條第1項第13款所規定之未經斟酌
    證物。故再審原告主張原確定判決有民事訴訟法第496條第1
    項第13款規定之再審事由，亦無可採。
七、綜上所述，再審原告主張原確定判決有民事訴訟法第497條
    、第496條第1項第1款、第13款之再審事由，提起本件再審
    之訴，為顯無理由，爰不經言詞辯論，逕以判決駁回之。
據上論結，本件再審之訴為顯無理由，依民事訴訟法第502條第2
 項、第78條，判決如主文。　　
中　　華　　民　　國　　110 　年　　8 　　月　　3 　　日
        　　    民事第八庭    審判長法　官  杭起鶴
　　　　　　　　　　　　　　        法　官  羅智文
　　　　　　　　　　　　　　　　　　法  官  吳國聖
 正本係照原本作成。
如不服本判決，應於收受送達後二十日內向本院提出上訴書狀，
其未表明上訴理由者，應於提出上訴後二十日內向本院補提理由
書狀（均須按他造當事人之人數附繕本）。
上訴時應提出委任律師或具有律師資格之人之委任狀；委任有律
師資格者，另應附具律師資格證書及釋明委任人與受任人有民事
訴訟法第四百六十六條之一第一項但書或第二項所定關係之釋明
文書影本。如委任律師提起上訴，應一併繳納上訴裁判費。    
  
                                    書記官  陳文琴 
      
中　　華　　民　　國　　110 　年　　8 　　月　　3 　　日